【裁判字號】    99,消債抗,4
【裁判日期】    990427
【裁判案由】    更生抗告
【裁判全文】
臺灣基隆地方法院民事裁定             99年度消債抗字第4號
抗  告  人  甲○○
即  債務人
代  理  人  游蕙菁律師
上列抗告人因更生事件對於中華民國98年12月3日本院98年度消
債更字第113號裁定提起抗告，本院合議庭裁定如下：
    主  文
抗告駁回。
抗告費用由抗告人負擔。
    理  由
一、按「為使負債務之消費者得依本條例所定程序清理其債務，
    以調整其與債權人及其他利害關係人之權利義務關係，保障
    債權人之公平受償，謀求消費者經濟生活之更生及社會經濟
    之健全發展，特制定本條例。」、「債務人不能清償債務或
    有不能清償之虞者，得依本條例所定更生或清算程序，清理
    其債務」，消費者債務清理條例（以下簡稱本條例）第3條
    定有明文，是本條例之立法目的在於陷於經濟上困境之消費
    者，若任其於惡性循環之債務窘境中自生自滅，其將衍生嚴
    重之社會問題，致難以維持安定之社會經濟秩序，故有予之
    分別情形依更生或清算之程序清理其債務之必要，藉以妥適
    調整其與各相關債權人等間之權利義務關係，以謀求消費者
    經濟生活之更生機會，從而健全社會經濟發展。惟私法上之
    債之關係，係以當事人間之信賴關係為基礎，為社會經濟組
    織之重要支柱，故當事人於以法律行為追求自己之利益之際
    ，亦應顧及對方之利益，並考量債權債務在社會上之作用，
    本於誠實及信用之原則，行使其債權及履行其債務，故債務
    人欲以本條例調整其所負之義務，自應本於誠信原則之本旨
    ，僅在其不能清償債務或有不能清償之虞而使其陷於經濟上
    之困境時始得准許之，以避免其藉此善意之立法而惡意圖謀
    減免債務，致使社會陷於道德之危險，並使信用緊縮而造成
    社會經濟之動盪。因此債務人與金融機構依本條例第151條
    第1項之規定就債務人所負債務進行前置協商時，如果最大
    債權銀行所提出之還款方案，經法院綜衡該還款方案與債務
    人之全部財產及收支狀況後，評估該還款方案足供債務人於
    維持符合人性尊嚴之最低基本生活條件之下清償債務者，即
    難謂債務人有何不能清償債務之情形。
二、本件抗告意旨略以：
(一)本件抗告人於更生聲請狀已陳明每月薪資約為新臺幣（下同
    ）25,000元，復於民國98年9月17日民事補正狀陳明其基本
    薪資為每月1萬5仟餘元，加班費每月9仟餘元至1萬餘元不等
    ，並提出存摺及所得清單，合計即為24,000元至25,000元不
    等，與薪資轉帳紀錄相符，並無不誠實之行為。
(二)抗告人一家四口生活極為節省，每月必要支出僅33,680元，
    因抗告人之母名下房屋已破舊頹圮，不堪居住，需另行租屋
    居住，每月需支出租金6,800元，又因抗告人之子幼稚園學
    費為每月8,500元，抗告人之母須長期洗腎，每月生活費及
    醫療費約10,000元，抗告人與兄弟姊妹4人均分，每月需負
    擔母親扶養費2,000元，故抗告人一家實際生活費用僅為18,
    380元，尚不及臺灣省二人最低生活費用19,700元，並無寬
    逸可言。另抗告人之子除上述幼稚園學費每月8,500元外，
    每月生活費約為3,500元，合計為12,000元，抗告人與配偶
    平均分擔，抗告人每月負擔6,000元，雖略高於最低生活費
    用之標準，惟大部分為學費支出，且全家費用平均顯未逾最
    低生活費用之標準。
(三)原裁定就子女扶養費以98年度每人免稅額為計算標準，認定
    抗告人之子每月生活費用僅6,834元，抗告人負擔3,417元，
    顯屬過苛，個人綜合所得稅免稅額僅係對就納稅人稅額上之
    減免，並非即為受扶養親屬之生活費用以此為標準計算子女
    扶養費，況抗告人之子幼稚園學費每月已為8,500元，亦有
    收據為證，原裁定所認每月6,834元尚不足支付幼稚園學費
    ，不符實際，且原裁定計算抗告人每月基本支出未列入房租
    6,800元，遽認抗告人每月支出僅15,246元，根本不足維持
    抗告人生活所需，顯有違誤。
(四)綜上所述，抗告人已顧及維持生活之所需及清償債務之義務
    ，展現最大還款誠意，提起本件更生方案，原審駁回抗告人
    更生之聲請，顯有違誤，爰請求廢棄原裁定等語。
三、經查：
(一)抗告人確於本條例施行後，曾以書面向最大債權金融機構慶
    豐商業銀行股份有限公司（下稱慶豐銀行）申請前置協商，
    然協商不成立，此有前置協商不成立通知書附卷可稽。惟依
    該通知書所載，抗告人係因未能接受顯足以負擔之還款方案
    致未能達成協議，而依抗告人於原審之陳報狀所載，其於協
    商時主張之還款條件為每月償還3,000元，惟債權銀行要求
    每月償還4,500元，其間差距1,500元，是本件所應審查者，
    即為以抗告人之財產及收支狀況，是否確實無法負擔該還款
    方案，以判斷抗告人是否確有不能清償債務之情事。
(二)依抗告人所提存摺影本，其於98年1月至9月薪資轉帳收入合
    計為218,385元，平均每月薪資收入為24,265元，而原審業
    已敘明抗告人既稱陷於經濟困境且已不能清償債務，則抗告
    人之必要支出，當僅得以行政院所公布98年臺灣省最低生活
    費用（包括食品費、衣著鞋襪費、房租水電費、家居管理費
    、醫療保健費、交通通訊費、娛樂教育費及雜項支出）9,82
    9元認列，始屬合理；又子女部分既係依附於父母提供之住
    所共同生活，且其日常生活較為單純，是其基本生活費用當
    與成人之基本生活費用不同（如房租費、家居管理費等費用
    項目即非子女基本生活所需費用項目），因之抗告人之子基
    本生活費用應參酌98年度每人免稅額82,000元計算每人每月
    基本生活所需約6,833元為適當。抗告人雖主張其子每月幼
    稚園學費為8,500元，且有收據為證云云，然抗告人僅提出
    「海大托兒所收存聯」影本1紙（見本院98年度消債更字第
    113號卷第16頁），依該收存聯所載，98年度上學期學費16,
    500元、餐點代辦費5,500元，合計為22,000元，平均每月約
    為3,667元，與抗告人所主張每月支出8,500元即有未合，又
    縱依抗告人所主張，其子托兒所費用以每月8,500元計算，
    另加計其子每月生活費3,500元，合計12,000元，與配偶均
    分，每人負擔6,000元，然抗告人每月收入24,265元，扣除
    抗告人個人必要支出9,829元、未成年子女扶養費6,000元、
    母親扶養費2,000元（抗告人與其兄弟姊妹4人平均分擔母親
    扶養費10,000元），仍有餘額6,436元，仍高於慶豐銀行所
    提出每月償還4,500元之還款方案，即難認抗告人有何不能
    清償債務之情。
(三)再者，依抗告人所提家庭費用明細表（見本院98年度消債更
    字第113號卷第32頁），抗告人自陳每月家庭開支33,680元
    ，其僅需負擔其中20,000元，則其薪資收入24,265元，扣除
    其負擔之部分20,000元，仍餘4,265元，此與債權銀行所提
    協商方案每月還款4,500元，僅相差235元，倘抗告人生活支
    出方面稍加縮衣節食，且抗告人之子亦可轉往附近收費較低
    之公立托兒所或幼稚園，之後就讀國民小學，學雜費又遠低
    於托兒所或幼稚園，抗告人對其子之學雜費負擔更可逐年減
    輕，亦非無法負擔該協商方案，且本條例之立法目的，固在
    於期望使負債累累難以自力重建經濟生活之債務人得有更生
    之機會，然並無意保證每一債務人均能維持其原來之生活水
    準，並參以抗告人所欠債務非鉅，其所負債務總金額為178,
    342元，且抗告人乃民國62年生，現年36歲，正值青年，仍
    有長期之勞動能力，倘盡力儉約度日並增加工作時數或尋求
    其他兼職以增加收入，則其債務非無清償可能，且現今銀行
    公會已有提供債務人個別一致性協商方案，債務人得逕洽債
    權人表明再為協商之意旨，謀求協商之繼續以期順利清償債
    務。
(四)從而，原審以抗告人並非不能負擔最大債權銀行所提出之還
    款方案，而認抗告人並無不能清償情事，而駁回抗告更生之
    聲請，核無違誤。抗告意旨指摘原裁定不當，求予廢棄，為
    無理由，應予駁回。又本件現階段雖駁回抗告人更生之聲請
    ，惟抗告人嗣後如有新生之更生或清算事由仍得經前開協商
    程序後，再為更生或清算之聲請，附此敘明。
四、依消債條例第15條，民事訴訟法第495條之1第1項、第449條
    第1項、第95條、第78條，裁定如主文。
中    華    民    國    99    年    4     月    27    日
                  民事庭審判長法  官  蔡聰明
                              法  官  王翠芬
                              法  官  徐世禎
以上正本係照原本作成。
本件裁定不得再抗告。
中    華    民    國    99    年    4     月    27    日
                              書記官  周素秋

司法院資訊處製作；財團法人民間司法改革基金會備份。
